臺灣高等法院高雄分院刑事判決　　　　 94年度上易字第190號
上　訴　人　臺灣屏東地方法院檢察署檢察官
被　　　告　甲○○
被　　　告　乙○○
共　　　同
選任辯護人　陳世明律師
上列上訴人因被告等業務侵占案件，不服臺灣屏東地方法院93年
度易字第336 號中華民國94年1 月14日第一審判決（起訴案號：
臺灣屏東地方法院檢察署93年度偵字第163 號），提起上訴，本
院判決如下：
    主  文
上訴駁回。
     理  由
一、公訴意旨略以：被告甲○○係奇異土木包工業負責人，被告
    乙○○則受僱於甲○○，擔任工地現場負責人。緣被告甲○
    ○於民國92年11月間標得屏東縣里港鄉公所（下稱里港鄉公
    所）發包之「屏東縣里港鄉土庫村信國西側排水溝改善工程
    」後，本應將於施作該排水溝工程過程中所挖掘之砂石，堆
    放在工程現場附近適當處所，俟該排水溝工程完成後，再將
    所挖掘之砂石予以填回原處，竟夥同被告乙○○共同基於意
    圖為自己不法所有之概括犯意聯絡，自92年12月1 日起，連
    續以每日薪資新台幣（下同）1,800 元之代價，僱用不知情
    之盧裕中、陳鳳儀（另為不起訴處分）2 人負責駕駛挖土機
    ，將於施作排水溝工程中所挖掘之砂石裝載在營業大貨車上
    ，另以每日薪資4,500 元之代價，僱用不知情之楊文林（另
    為不起訴處分）駕駛車牌號碼VM-237號營業大貨車，將該等
    砂石載往屏東縣里港鄉○○村○○路8 號胡金聘所經營之永
    洽股份有限公司（下稱為永洽公司），由永洽公司以每立方
    公尺砂石80元代價，幫忙將所運來之砂石予以碾碎，製成砂
    石加工成品後，再預計以每1 立方公尺430 元（以契約書所
    載之舖碎石級配料之價值計算，起訴書誤載為413 元）之價
    格，販賣予他人，以謀取差額利益，而將砂石393 立方公尺
    侵占入己。嗣楊文林於92年12月2 日下午3 時許，駕駛前揭
    大貨車，準備將所採掘之砂石載往永洽公司時，為警當場查
    獲，因認被告甲○○、乙○○涉有刑法第336 條第2 項之業
    務侵占罪嫌云云（公訴意旨原認被告甲○○、乙○○涉犯刑
    法第320 條第1 項之竊盜罪嫌，惟經蒞庭之公訴檢察官於原
    審審理中，變更起訴法條為刑法第336 條第2 項之業務侵占
    罪嫌）。
二、本件公訴人認被告甲○○、乙○○2 人涉有業務侵占罪嫌，
    係以被告2 人自承確有挖載砂石至永洽公司加工，核與證人
    陳鳳儀、楊文林、胡金聘、林宏嘉（即里港鄉公所承辦人）
    、林志恒（即承辦警員）證述情節相符，並有工程契約書、
    屏東縣里港地政事務所出具現場地籍圖謄本、屏東縣里港鄉
    公所92年12月11日里鄉建字第092001771 號函、奇異土木包
    工業委任永洽公司對該等砂石予以加工之委託書、警方所製
    作之查獲案件現場圖、信國西側排水溝改善工程現場勘查會
    議紀錄各1 份、照片8 幀等附卷可證，可見被告2 人如將該
    等加工後之砂石，再轉賣予他人，則每立方公尺可賣得430
    元之高價，足證被告2 人擅將該所掘採之砂石送往永洽公司
    碾碎之目的，係要將該等砂石加工後販賣予他人圖利等情，
    為其論罪依據。經訊據被告甲○○、乙○○均堅詞否認上開
    業務侵占犯行，一致辯稱：我們將砂石載至永洽公司加工之
    目的，係要把大石頭碾碎，以便日後再回運原處回填，因依
    工程契約書規定，回填方不得含有雜物，其中有機物質包含
    動物屍體、草、木等，若未經過處理，原挖土方是不能用來
    回填的，且該挖土方為棄土，應為無主物，我們並無侵占之
    意圖或行為等語。
三、按犯罪事實應依證據認定之，無證據不得認定犯罪事實，又
    不能證明被告犯罪者，應諭知無罪之判決，刑事訴訟法第15
    4 條第2 項、第301 條第1 項前段分別定有明文。次按刑事
    訴訟法上所謂認定犯罪事實之證據，係指足以認定被告確有
    犯罪行為之積極證據而言，如未能發現相當證據或證據不足
    以證明，自不能以推測或擬制之方法，為裁判基礎（最高法
    院29年上字第3105號及40年台上字第86號判例參照）；且認
    定犯罪事實所憑之證據，雖不以直接證據為限，間接證據亦
    包括在內，然無論直接證據或間接證據，其為訴訟上之證明
    ，須於通常一般之人均不致有所懷疑，而得確信其為真實之
    程度者，始得據為有罪之認定，倘其證明尚未達此一程度，
    而有合理之懷疑存在而無從使事實審法院得有罪之確信時，
    即應由法院為諭知被告無罪之判決（最高法院76年台上字第
    4986號判例參照）；而刑法上之侵占罪，必須持有他人之物
    ，並有易持有為所有之侵占行為方足當之，而業務侵占罪之
    成立，則必須以其所侵占之他人所有物係因執行業務而持有
    為其構成要件，最高法院23年上字第1620號著有判例可資參
    照；經查：
(一)、本件屏東縣里港鄉公所與被告甲○○所負責之奇異土木包工
    業簽訂之「信國西側排水改善工程」契約，第9 條施工管理
    （四）工地環境清潔與維護4.約定：「契約施工產生廢棄土
    者，廠商應在開工前，併同施工計畫，提出廢棄土棄運計畫
    ，敘明其棄土位置，棄運路線等相關資料，送請機關核備，
    據以執行，並隨時接受機關查核。其改變者，亦同」等語，
    另關於上開工程施作，屏東縣里港鄉公所應支付之工程款，
    工程估價單上載明：「1.機械挖土方，數量為912 立方公尺
    ，單價每立方公尺48元；2.回填利用土，數量為518 立方公
    尺，單價每立方公尺48元；3.廢方運棄及處理，數量為393
    立方公尺，單價每立方公尺48元」等語（以上見原審卷第34
    頁），其中「3.廢方運棄及處理費用」所指為工程挖方扣除
    回填方後，里港鄉公所應支付予奇異土木包工業之廢棄土處
    理及清運費用，故就上開工程施作所挖出之廢棄土，依雙方
    契約約定，原則上須外運並加以處理後，方可棄置於合法之
    場地。而上開工程契約書內將「機械挖土方」、「回填利用
    土」、「廢方運棄及處理」分列為三項工程項目，且里港鄉
    公所均依各項列示分別支付工程款，惟里港鄉公所若有意擁
    有廢方所有權，則其工程款應直接計入「回填利用土」項下
    即可，何須單獨列出為「廢方運棄及處理」一項，並以「廢
    方」稱之；又系爭工程契約內所附之單價分析表第1 頁「回
    填利用土」部分，僅有「小工」、「搗固機」、「工具耗損
    」3 項，而單價分析表第2 頁「廢方運棄及處理」部分，則
    有「自卸卡車」、「司機」、「廢方推整平順及清理費」、
    「場地使用費」、「運輸防落及飛揚措施費」、「運輸路線
    散落物清理費」、「小工」、「工具耗損」8 項，二者費用
    之支出明顯不同，若所有挖方（施作工程挖出之土石）里港
    鄉公所均有意繼續擁有所有權，則其對於所有挖方之處理費
    用，應均相同，何需區分上開二項工程，又何需分別支出不
    同之施工費用，並以「廢方」稱之；另系爭工程書之單價分
    析表第2 頁「廢方運棄及處理」部分，其支出細目包括「廢
    方推整平順及清理費」、「場地使用費」2 項，乃是因廢棄
    之土石，不得隨意棄置，必須堆置在合法場地，並不得造成
    二次公害（契約書特別約定），故廢棄之土石，並非承包商
    單純運走即可，運走之後，仍須堆置在合法場地，故有「場
    地使用費」之支出，公訴人以里港鄉公所仍支出「廢方推整
    平順及清理費」、「場地使用費」2 項費用，即推論里港鄉
    公所並未拋棄「廢方」之所有權，容有誤會，又里港鄉公所
    對於「廢方」費用之支出，並無包含將該廢方運回或繳交土
    石回收場之費用，顯見廢方之處理，僅達運棄，並無收回或
    送至土石回收場，則里港鄉公所顯然已廢棄該土方之所有權
    已明。況證人即本件工程主辦人林宏嘉於原審審理時證稱：
    「（挖起來再回填利用的剩下的是否為棄方？）是。」、「
    （棄方私人能否運出去？）可以，但要運到合法的場地。」
    、「（本件工程的棄方是否打算再收回使用？」無。」、「
    （是否棄土方鄉公所只負責到運到合法場地，之後棄土方如
    何使用，鄉公所不管？）是。」等語（見原審卷第52至第53
    頁、第55頁、第58至第61頁）；證人即里港鄉公所建設課課
    長藍兆豐於原審審理時亦證稱：「（棄土若運到合法場地後
    ，是否可由合法的棄土場自由處理廢土？）我們沒有管。」
    等語（見原審卷第64頁），故依雙方契約約定，本件工程施
    作後所挖出之廢土方，里港鄉公所本即委由承作本件工程之
    奇異土木包工業加以棄置，並無主張所有權之意思。矧公共
    工程剩餘土石方所有權歸屬何人，內政部92年9 月16日台內
    營字第0920088854號函頒修正之「營建剩餘土石方處理方案
    」並無明文規定，故公共工程剩餘土石，其所有權歸屬問題
    仍應依個案方式綜觀契約內容全文認定，有屏東縣政府93年
    12月27日屏府工利字第0930226370號函在卷可參（見原審卷
    第132 頁），至屏東縣里港鄉公所93年07月19日里鄉建字第
    0930006482號函所認定棄置土均屬國有，顯然與其上級主管
    機關及相關規定不符，尚難輕信；本件挖出之廢土既經兩方
    約定予以棄置，則被告2 人因施工而持有挖出之廢土方，即
    非持有他人之物。
(二)、上開工程契約所附之土木建築工程施工說明書，第二章放樣
    及土方工程6 、回填方工程規定：「‧‧‧‧，回填方所使
    用之土壤材料內不得含有垃圾、廢料、餘屑或有機物質等雜
    物」，而證人林宏嘉於原審審理時亦證稱：「（回填方所使
    用之材料不得有有機物質等雜物是否包含樹枝、草及動物屍
    體？）是。」、「（契約規定挖掘的部分要回填，是否有限
    制要用挖出的原土回填，可否另行購土回填？）目前的設計
    是用原挖方回填。但如果用合於合約規定的材料回填並無不
    可。」等語（見原審卷第57頁、第31至第62頁），足徵上開
    工程之回填土，雖可利用原挖土方回填，然回填土仍須符合
    上開工程契約所約定之品質方可。就此，證人陳鳳儀於原審
    審理時證稱：「（當天你去當怪手，你挖出的東西有什麼東
    西？）土及砂石、草。」等語（見原審卷第70至第71頁）；
    證人楊文林於原審亦證稱：「（當天載運的砂石成份為何？
    ）沙、石頭、土及草。」等語（見原審卷第74頁）；證人即
    永洽砂石場之董事長夫人胡金聘於原審復證稱：「（本件砂
    石跟溪底開採的砂石有何不同？）他們的砂石有土、沙、石
    頭、草，‧‧‧‧，溪底開採的只有沙、石，沒有土。」、
    「（本件土石加工後，可以做何用？）只能回填用。」、「
    （溪底開採的砂石加工後何用？）可以做預拌混凝土及建築
    用。」、「（本件的土石可以做路用嗎？）看來不行，因為
    還有草。」等語（見原審卷第79至第80頁），足證上開工程
    施工所挖出之土方，其內含有屬有機物質之草，若未經處理
    直接回填於上開工程處，即與契約約定之回填土品質不合，
    是以被告甲○○、乙○○辯稱其將所挖出之土方，運往永洽
    砂石場加以處理加工，以便日後再運回原處回填等詞，尚非
    無據，難謂其等此舉係欲將上開挖方加工販售予他人，而有
    為自己不法所有之意圖。
(三)、本件公共工程所產生之廢土方，里港鄉公所既擬加以棄置，
    且於工程預算中編列運棄及棄置之費用，而承作本件工程之
    奇異土木包工業向里港鄉公所報准施工後，將系爭土石棄置
    永洽砂石場，乃因合約中並無嚴格指定棄置地點，被告等將
    上開廢棄土放置於永洽砂石場，係為委託該砂石場處理之目
    的及回填工程之順利進行，並非意圖販售而隱匿於該砂石場
    ，與業務侵占罪之構成要件尚屬有間，公訴人以被告等將所
    挖廢棄土委託永洽砂石場處理，即屬預備販售，尚屬速斷。
(四)、綜上所述，公訴意旨就被告甲○○、乙○○2 人涉犯業務侵
    占罪嫌所提出之證據，仍未足致通常一般人均不致有所懷疑
    ，而得確信其為真實之程度，依前開說明，自不得為被告2
    人有罪之認定。此外，復查無其他積極證據足資證明被告2
    人有何公訴人所指業務侵占犯行，要屬不能證明被告2 人犯
    罪。
四、原審因而為被告甲○○、乙○○2 人無罪之諭知，經核尚無
    不合，檢察官上訴意旨，仍執陳詞，指摘原判決不當，為無
    理由，應予駁回
據上論斷，應依刑事訴訟法第368 條，判決如主文。
本案經檢察官林惠到庭執行職務。
中　　華　　民　　國　　94　　年　　6 　　月　　21　　日
                  刑事第七庭    審判長法  官  莊飛宗
                                       法 官  黃三友
                                       法 官  黃憲文
以上正本證明與原本無異。
不得上訴。
中　　華　　民　　國　　94　　年　　6 　　月　　21　　日
　　　　　　　　　　　　　　　　　　　書記官  葉淑華
